【裁判字號】    98,消債抗,173
【裁判日期】    990225
【裁判案由】    更生事件之抗告
【裁判全文】
臺灣臺南地方法院民事裁定           98年度消債抗字第173號
抗  告  人
即債務人    丙○○
代  理  人  黃榮坤律師
上列抗告人因消費者債務清理事件聲請更生，對中華民國98年6
月1日本院98年度消債更字第151號裁定提起抗告，本院裁定如下
：
    主  文
抗告駁回。
抗告程序費用新臺幣壹仟元由抗告人負擔。
    理  由
一、本件抗告意旨略以：
    (一)抗告人自民國97年12月後，即無力清償債務，並電知永豐
      信用卡股份有限公司（以下簡稱永豐信用卡公司），而永
      豐信用卡公司允諾抗告人暫緩繳納98年1月份及同年2月份
      之款項。嗣抗告人續就98年3 月份之款項亦未繳納，永豐
      信用卡公司來電催繳時表示，抗告人如能先繳納1 個月之
      款項，將考慮延長抗告人之還款期限。故抗告人為維持信
      用，乃向友人王建勛借得1 個月之繳款款項繳納，始有永
      豐信用卡公司函覆原審稱，抗告人仍持續還款，尚未毀諾
      之情事。
    (二)另奇美醫院雖函覆原審，抗告人之重鬱症症狀已明顯改善
      ，目前有工作能力，惟奇美醫院亦表示抗告人可能在壓力
      之下中輟工作，並建議抗告人持續治療半年。抗告人為能
      還款，不顧自身重鬱症尚未痊癒，分別於98年3月、同年4
      月間謀得丁○○○○○○、甲○○○○○擔任服務人員乙
      職。然抗告人旋因工作壓力及重鬱症復發而分別於同年 3
      月中旬、同年5 月底辭職。由上情足徵抗告人已為清償該
      債務而盡力，並非惡意毀諾。依此，抗告人是否如原審所
      稱已恢復其正常工作之能力，而得持續工作並有收入，不
      致陷入不能清償或有不能清償之虞，實非無議。原審未查
      上情，為此提起抗告，請求廢棄原裁定，並准予抗告人更
      生之聲請等語。
二、按債務人與金融機構協商成立者，不得聲請更生或清算，但
    因不可歸責於己之事由，致履行顯有重大困難者，不在此限
    ；本條例施行前，債務人依金融主管機關協調成立之中華民
    國銀行公會會員辦理消費金融案件無擔保債務協商機制與金
    融機構成立之協商，準用前項之規定，消費者債務清理條例
    第151 條第5項、第6項分別有明文規定。衡諸債之關係，係
    以當事人間之信賴關係為基礎，為社會經濟組織之重要支柱
    ，故當事人於以法律行為追求自己之利益之際，亦應顧及對
    方之利益，並考量債權債務在社會上之作用，本於誠實及信
    用之原則，行使債權及履行債務。是對於已陷入經濟上困境
    之消費者，若任其於惡性循環之債務窘境中生存，將衍生嚴
    重之社會問題，難以維持安定之社會經濟秩序，故為兼顧債
    權人、債務人雙方之利益，對陷於經濟上困境之消費者，乃
    允其於消費者債務清理條例施行後，得選擇以重建型之更生
    程序或清算型之清算程序清理其債務，藉以妥適調整債務人
    與債權人及其他利害關係人間之權利義務關係，保障債權人
    獲得公平受償，並謀求消費者經濟生活之重建復甦機會。惟
    對於已與金融機構協商成立，或於本條例施行前，已依金融
    主管機關協調成立之中華民國銀行公會會員辦理消費金融案
    件無擔保債務協商機制與金融機構成立協商之債務人，若非
    因不可歸責於己之事由，致履行顯有重大困難，僅係為圖謀
    減免債務，而不為債務之履行，自有違債權契約為誠信契約
    之本旨，故依消費者債務清理條例第151條第6項準用同條第
    5 項前段之規定，不得聲請更生或清算，始能避免肇致道德
    危險。次按聲請更生或清算不合程式或不備其他要件者，法
    院應以裁定駁回之，但其情形可以補正者，法院應定期間先
    命補正，消費者債務清理條例第8條定有明文。
三、經查：
    (一)永豐商業銀行股份有限公司（以下簡稱永豐銀行）與永豐
      信用卡公司於98年5 月31日，合併後存續銀行為永豐銀行
      ，並經行政院金融監督管理委員會以98年3 月27日金管銀
      (六)字第09700529720號函文核准在案（本審卷第62頁） ，
      而概括承受永豐信用卡公司之一切權利義務，合先敘明。
    (二)本件抗告人前於消費者債務清理條例施行前，曾依金融主
      管機關協調成立之中華民國銀行公會會員辦理消費金融案
      件無擔保債務協商機制與金融機構於95年3 月29日成立協
      商，當時抗告人之無擔保債務總額為新臺幣（下同）1,15
      4,967 元，雙方約定抗告人每月應償還款項為14,438元，
      分80期，利率0%。抗告人乃自95年4 月起開始依約繳款，
      嗣抗告人自98年1 月起，至2月止，延緩繳款2個月。抗告
      人另於98年3 月30日填載申請書，於98年4月7日由永豐信
      用卡公司收件受理抗告人申請「債務協商變更還款條件方
      案」，並於98年6月5日成立「95年度銀行公會債務協商機
      制變更還款條件增補約據」，改約定為抗告人自98年5 月
      起，每月應償還款項為8,271 元，分80期，利率0%，抗告
      人僅依約繳款至同年6月，自98年7月份起，即未依上開協
      商變更後之款項繳納，嗣於98年8 月間由永豐銀行申報毀
      諾等情，業據抗告人、永豐銀行分別陳明在卷（原審卷第
      2 頁、第3頁、本審卷第58頁、第104頁），並有抗告人所
      提協議書（原審卷第20頁）、永豐銀行所提95年度銀行公
      會債務協商機制變更還款條件增補約據附卷可稽（本審院
      第74頁至第88頁），復經本院向永豐銀行查明屬實，有公
      務電話紀錄及該銀行所提送之相關資料附卷足憑（本審卷
      第129頁至第151頁），自堪信為真實。
    (三)抗告人係於98年3 月16日具狀向本院聲請更生，此觀其原
      審所具更生聲請狀上本院收文日期章戳自明（原審卷第 2
      頁）。抗告人於前揭期日向本院聲請更生時，尚未就前揭
      95年3 月29日所成立之協商予以毀諾等情，已據永豐信用
      卡公司陳明在卷，有該公司陳報狀附卷可查（原審卷第14
      3 頁），並觀財團法人金融聯合徵信中心當事人綜合信用
      報告上債務協商履約狀態自明，有該報告在卷足憑（原審
      卷第16頁），自堪信為真實。嗣抗告人與債權銀行已於98
      年6月5日成立「95年度銀行公會債務協商機制變更還款條
      件增補約據」，改約定為抗告人每月應償還款項為 8,271
      元，分80期，利率0%，抗告人並依約繳款，惟僅繳納至 6
      月，自98年7 月份起迄今，未按該協商內容繳納等情，有
      如上述。則抗告人是否具有聲請更生之事由，自應以其是
      否具有「無因不可歸責於己致履行上開變更後協商即每月
      應償還款項為8,271 元之協商內容，顯有重大困難之事由
      」為斷。
    (四)1.抗告人曾於98年3月4日起，在丁○○○○○○任職每月
        薪資為19,000元，嗣至98年3 月11日離職，其任職期間
        7.5日， 離職原因為抗告人自認無法勝任該診所工作，
        經挽留無效自行離職之事實，業據抗告人陳明在卷（本
        審卷第7 頁），並有抗告人勞保投保資料查詢表附卷可
        參（本審卷第13頁、第31頁），復經本院向該診所查明
        屬實，有該診所陳報狀在卷足稽（本審卷第122頁） 。
        由此足見，抗告人在丁○○○○○○任職，並非該診所
        以其不適任為由，而將抗告人予以免職、開除或資遣，
        乃以抗告人主觀認為其無法勝任該診所工作而離職。惟
        自該診所仍挽留抗告人等情觀之，顯然該診所就抗告人
        之工作能力，並未予以否定而認抗告人無法勝任工作灼
        然。是依斯時抗告人工作能力，應足以擔任丁○○○○○○之工作，要無疑義。
      2.抗告人另自98年3 月25日在甲○○○○○任職，並於98
        年5 月31日離職，而其離職原因則為自行辭職，抗告人
        於98年5 月份在該診所總薪資為20,902元等事實，亦據
        本院向該診所查明屬實，有該診所陳報狀及檢附員工離
        職申請書、薪資明細表附卷可查（本審卷第54頁、第55
        頁、第120 頁）。再從抗告人離職原因觀之，其乃以不
        適任自行離職，而非因甲○○○○○認抗告人不適任，
        而將抗告人予以免職、開除或資遣灼然。據此，足見抗
        告人離職時，仍有能力擔任甲○○○○○工作，亦屬當
        然。
      3.抗告人雖主張其罹有重鬱症而請辭上開中醫診所職務等
        語。惟抗告人前揭重鬱症，其癒後情形經囑請奇美醫院
        查明後，函稱：「患者（即抗告人）於97年11月11日初
        次至本院精神科門診就醫，當時的症狀包括情緒低落、
        失去興趣、食慾減退、疲倦易累、煩躁易怒、無望感、
        低自尊、自殺意念等，98年4 月14日最後一次門診時，
        上述症狀已明顯改善，情緒平穩，建議患者宜每個月返
        診一次，持續治療半年，患者目前有工作能力，惟可能
        在壓力之下中輟。」等語，此有該醫院函文附卷可按（
        原審卷第54頁、第55頁）。徵之抗告人於丁○○○○○○、甲○○○○○均在有能力勝任工作情形下，自行離
        職，有如前述。顯見抗告人雖罹有重鬱症，惟已延醫治
        療並獲得明顯改善，且就其擔任中醫診所職務而言，仍
        有工作能力，而得以勝任。是抗告人主張，因其罹有重
        鬱症，而請辭上開中醫診所職務等語，即不足採信灼然
        。
      4.抗告人於98年4 月間申請「變更債務協商還款條件方案
        」，抗告人係以切結其每月收入為17,000元，此有其所
        具之收入切結書附卷可查（本審卷第79頁）。永豐信用
        卡公司亦依此為該申請案核駁計算基準，此有「債協變
        更方案申請核駁書」在卷足憑（本審卷第76頁）。然抗
        告人在丁○○○○○○任職每月薪資為19,000元；於98
        年5 月份在甲○○○○○任職之總薪資為20,902元等事
        實，均有如前述。由此顯見，抗告人可得之每月收入，
        係較其申請「變更債務協商還款條件方案」所切結者為
        高甚明。換言之，抗告人實際上之還款能力，自較永豐
        信用卡公司就抗告人上開申請案核駁計算基準為佳，而
        更有能力履行上開變更後協商即每月應償還款項為8,27
        1元之協商內容，要無疑義。
      5.(1)依行政院內政部所公告98年度臺灣省低收入戶最低生
          活費用每人每月為9,829 元，該生活費標準係按照政
          府最近一年平均每人消費支出（包括食品費、衣著鞋
          襪費、房租水電費、家居管理費、醫療保健費、交通
          通訊費、娛樂教育費及雜項支出） 60%訂定，是應認
          以此9,829 元為抗告人98年度每月之生活費用，抗告
          人主張超越此範圍部分顯不足採信。況且，抗告人於
          履行債務期間本應節約省用而過較不寬裕之經濟生活
          ，並誠實勤勉地履行債務，以符合公平正義及誠信原
          則，是認抗告人每月必要生活費用（包含食、衣、住
          、行、強制性保險等）依上開標準以每月9,829 元計
          算，始屬合理。
        (2)抗告人雖主張其須扶養母親費用每月約5,000 元等語
          （原審卷第26頁、本審卷第56之1頁）。 惟查：抗告
          人母親乙○○○係45年4月7日生，此有戶籍謄本附卷
          可查（原審卷第10頁），核為53歲之人。乙○○○目
          前既為53歲之人，距勞動基準法第54條所規定強制退
          休年齡65歲，尚有相當期間，是乙○○○顯非無勞動
          能力甚明。況乙○○○曾於94年間購入1998ＣＣ之小
          客車一輛，迄今仍登記其名下等情，亦有抗告人所提
          財政部臺灣省南區國稅財產歸屬資料清單（原審卷第
          12頁）附卷可稽，並經本院依稅務電子閘門、公路監
          理電子閘門系統查明屬實，有其財產所得調件明細表
          、車號查詢汽車車籍附卷可參（本審卷第37頁至第39
          頁、第128 頁）。是抗告人母親乙○○○之財務狀況
          顯非不能維持生活至明，抗告人主張其每月應負擔楊
          黃月香5,000 元扶養費，即無可採。況抗告人已具狀
          陳明，其未再分攤其母親乙○○○該扶養費等語（本
          審卷第56之1頁）， 由此益可佐證，抗告人目前已無
          該支出甚明。
        (3)抗告人於98年5 月間自甲○○○○○離職時，當月總
          薪資為20,902元之事實，有如前述。是抗告人若未離
          職，則以當月收入20,902元扣除抗告人每月生活費9,
          829元，尚剩餘11,073元（20,902元－9,829元＝11,0
          73元），顯足以履行上開變更後協商即每月應償還款
          項為8,271 元之協商內容，已無疑義。依此，抗告人
          已無所謂不能清償債務或有不能清償債務之虞之情形
          ，自屬當然。
      6.抗告人於98年4月7日向永豐信用卡公司申請「變更債務
        協商還款條件方案」，並於98年6月5日成立「95年度銀
        行公會債務協商機制變更還款條件增補約據」，改約定
        為抗告人每月應償還款項為8,271 元，分80期，利率0%
        等情，已有如前述。前揭「95年度銀行公會債務協商機
        制變更還款條件增補約據」，於98年4 月29日抗告人即
        已與永豐信用卡公司協商接近完成之事實，亦有永豐信
        用卡公司於98年5月5日陳報狀附卷可查（原審卷第 143
        頁）。乃抗告人竟於98年5 月31日，在有能力勝任百合
        中醫診工作情形下，遽然提出離職申請書，自行離職，
        是抗告人未履行上開變更後協商，即有可歸責於己之事
        由存在灼然。
    (五)依前所述，上開變更還款條件之協商，縱抗告人履行發生
      困難，惟其履行協商發生困難，乃因可歸責於抗告人之事
      由所致，是抗告人本件更生之聲請，依首揭說明，於法即
      有未合。
四、綜上所述，抗告人於消費者債務清理條例施行前，既已與金
    融機構之債權人依金融主管機關協調成立之中華民國銀行公
    會會員辦理消費金融案件無擔保債務協商機制成立協商，嗣
    雙方亦協議變更還款條件，且又無因不可歸責於己致履行顯
    有重大困難之事由，則其聲請更生，顯然違背消費者債務清
    理條例第151 條第6項準用同條第5項前段之規定，且上開欠
    缺又屬無從補正，從而，原裁定駁回其更生之聲請，於法並
    無違誤，抗告意旨仍指摘原裁定不當，求予廢棄另為裁定，
    為無理由，應予駁回。
五、據上論結，本件抗告為無理由，依消費者債務清理條例第15
    條，民事訴訟法第495 條之1第1項、第449條第1項、第95條
    、第78條，裁定如主文。
中    華    民    國    99    年    2     月    25    日
                  民事第一庭  審判長法  官  高榮宏
                                    法  官  蔡雅惠
                                    法  官  王漢章
以上正本係照原本作成。
本裁定不得再抗告。
中    華    民    國    98    年    2     月    25    日
                                    書記官  林木村

司法院資訊處製作；財團法人民間司法改革基金會備份。
